最高法院刑事判決　　　　　　　　　　　　　　　九十三年度台上字第一六九八號
　　上　訴　人　乙○○
　　　　　　　　甲○○
右上訴人等因違反公職人員選舉罷免法案件，不服台灣高等法院花蓮分院中華民國九
十二年十二月三十一日第二審更審判決（九十二年度上更(一)字第六五號，起訴案號：
台灣台東地方法院檢察署九十年度偵字第二一九七號），提起上訴，本院判決如左：
    主  文
原判決撤銷，發回台灣高等法院花蓮分院。
    理  由
本件原判決認定上訴人乙○○參加民國九十年十二月一日舉行投票之中華民國第五屆
立法委員選舉，為山地原住民立法委員候選人。上訴人甲○○於競選期間擔任乙○○
之司機，並與乙○○至全省各地拜票，從事助選工作。九十年十一月四日下午二時許
，南投縣「達瑪巒文化工作藝術團」（以下簡稱文化團）與「達瑪巒原住民重生協會
」，為感謝台東縣延平鄉民於九二一地震及桃芝颱風對南投縣信義鄉之賑災，在台東
縣延平鄉鄉公所康樂台表演歌舞回饋鄉民。乙○○為藉機從事競選活動，於同日下午
四時許表演即將結束前至現場，上台請求在場之觀眾支持其競選立法委員。表演結束
後，上訴人二人共同基於對有投票權之人，交付其他不正利益，而約其投票權為一定
行使之犯意聯絡，在該康樂台附近，共同邀約具有山地原住民立法委員投票權之選民
，及表演或工作人員，前往台東縣鹿野鄉○○路○段九十八號之「大酒桶餐廳」用餐
，席開四桌免費供食，到場與宴者除輔選人高偉生、胡振英、邱朝榮、邱光明、江金
英、吳清美、胡林增、邱光榮、胡榮典等人外，另有具山地原住民立法委員投票權之
江國俊、邱國祥、古政富、胡芳妹、胡傳技、王武君、王邱惠美、古忠利、蔡金福等
人，及其他人員共約三十人。席間由乙○○發表演說請求在場之與宴者支持，而約其
等投票權為一定之行使。江國俊、邱國祥、古政富、胡芳妹、胡傳技、王武君、王邱
惠美、古忠利、蔡金福等有投票權之人，因收受乙○○之宴請，對於乙○○之請求均
予支持，而許以投票權為一定之行使。餐費則由甲○○以乙○○事先所交付之款項向
負責人黃惠如結帳，共花費新台幣（下同）一萬五千七百八十元等情。因而撤銷第一
審關於上訴人二人部分之判決，改判論處上訴人二人共同對於有投票權之人，交付其
他不正利益，而約其投票權為一定之行使罪刑，固非無見。
惟查：(一)、已受請求之事項未予判決者，其判決當然違背法令，刑事訴訟法第三百七
十九條第十二款定有明文。本件檢察官於起訴書除指上訴人二人共同對於江國俊、邱
國祥、古政富、胡芳妹、胡傳技、王武君、王邱惠美、古忠利、蔡金福等九人，交付
其他不正利益，而約其等投票權為一定之行使外，並另指稱：上訴人亦對高偉生、胡
振英、邱朝榮、邱光明、江金英、吳清美、胡林增、邱光榮、胡榮典、蔡清德等十人
，有交付其他不正利益，而約其等投票權為一定行使之犯行。而原判決僅就上訴人二
人共同對於江國俊、邱國祥、古政富、胡芳妹、胡傳技、王武君、王邱惠美、古忠利
、蔡金福等九人，交付其他不正利益，而約其等投票權為一定之行使部分予以審理外
，其對於檢察官所指上訴人二人另對高偉生、胡振英、邱朝榮、邱光明、江金英、吳
清美、胡林增、邱光榮、胡榮典、蔡清德等十人，亦有交付其他不正利益，而約其等
投票權為一定行使之犯行部分，則未於理由欄說明上訴人被訴上開部分，是否有檢察
官所指之犯行，及其就上開部分如何為法律上評價之理由，難謂無已受請求之事項未
予判決之違法。(二)、依法應於審判期日調查之證據雖已調查，而其內容未明瞭者，即
與未經調查無異，如遽行判決，仍屬應於審判期日調查之證據而未予調查，尚不得遽
對被告為有利或不利之認定。又公職人員選舉罷免法第九十條之一第一項之賄選罪係
以對於有投票權之人，行求期約或交付賄賂或其他不正利益，而約其不行使投票權或
為一定之行使為構成要件。亦即須視行為人主觀上是否具有行賄之犯意，而約使有投
票權人為投票權一定之行使或不行使；客觀上行為人所行求期約或交付之賄賂或不正
利益是否可認係約使投票權人為投票權之一定行使或不行使之對價；以及所行求、期
約、交付之對象是否為有投票權人而定。上開對價關係，在於行賄者之一方，係認知
其所行求、期約或交付之意思表示，乃為約使有投票權人為投票權一定之行使或不行
使；在受賄者之一方，亦應認知行賄者對其所行求、期約或交付之意思表示，乃為約
使其為投票權一定之行使或不行使。且對有投票權人交付之財物或不正利益，並不以
金錢之多寡為絕對標準，而應綜合社會價值觀念、授受雙方之認知及其他客觀情事而
為判斷。乙○○否認有前揭犯行，辯稱：國民黨中央黨部規劃伊在台東縣延平鄉全力
經營，由台東縣延平鄉黨部負輔選之重責，該黨部主任吳清美協同黨工幹部等，全心
全力投入輔選拉票，並非參加大酒桶餐廳之聚餐後，始決意投票給伊；且大酒桶餐廳
之聚餐，並非事先訂桌，而係臨時決定，伊參與聚會乃屬人情之常等語。而古政富於
台東縣調查站供稱：伊認識乙○○，因為伊是國民黨延平鄉鄉黨部區分部桃源村常委
，輔選乙○○參選本次山地立委選舉（九十年度選他字第四三號卷第九十一頁）；伊
負責招待文化團，文化團表演結束有回到鄉黨部，是鄉黨部主任吳清美打電話通知伊
至大酒桶餐廳（第一審卷第二宗第二七七至二八０頁）等語。則古政富之赴宴究係上
訴人二人基於行賄之犯意而邀約前往，抑係因古政富參與輔選造勢工作而吳清美邀約
其前往，非無疑義，仍待調查釐清。上情與本件事實如何及如何為法律之適用攸關，
自應詳予調查釐清，原審對上情未詳予調查釐清，復未說明經由何項調查及有何證據
，堪認上訴人二人所為確與公職人員選舉罷免法第九十條之一第一項賄選罪前述之構
成要件相符。其查證未盡且理由欠備，遽行判決，尚有未合。(三)、有罪判決書之事實
一欄，為判斷其適用法令當否之準據，法院應將依職權認定與論罪科刑有關之事實，
翔實記載，然後於理由內逐一說明其憑以認定之證據，並使事實認定與理由說明，互
相適合，方為合法。倘事實認定與理由說明，不相一致，或事實與理由欄內之記載，
前後齟齬，按諸刑事訴訟法第三百七十九條第十四款後段規定，均屬判決理由矛盾之
當然違背法令。原判決事實欄認定：上訴人二人對江國俊、邱國祥、古政富、胡芳妹
、胡傳技、王武君、王邱惠美、古忠利、蔡金福等有投票權之人，交付其他不正利益
，而約其等為投票權一定之行使等情。然其於理由欄未就上訴人二人共同行賄多數人
，究應成立單純一罪，抑係一行為觸犯數罪名，予以論述說明，無從判斷其適用法律
是否有當，本院前次發回意旨已詳予指明（原審卷第六頁），原判決就上情仍未予以
論述說明，尚有未洽。上訴意旨指摘原判決不當，尚非全無理由，應認仍有撤銷發回
更審之原因。
據上論結，應依刑事訴訟法第三百九十七條、第四百零一條，判決如主文。
中　　　華　　　民　　　國　　九十三　　年　　　四　　　月　　　八　　　日
                              最高法院刑事第三庭
                                  審判長法官  董　明　霈
                                        法官  林　茂　雄
                                        法官  張　祺　祥
                                        法官  石　木　欽
                                        法官  郭　毓　洲
      右正本證明與原本無異
                                              書  記  官
中　　　華　　　民　　　國　　九十三　　年　　　四　　　月　　 十五 　　日
                                                                     Ｒ
